【裁判字號】    87,簡上,416
【裁判日期】    890707
【裁判案由】    確定界址
【裁判全文】
臺灣臺中地方法院民事判決  八十七年度簡上字第四一六號
    上  訴  人  乙○○
    訴訟代理人  丁○○
    被上訴人    財政部國有財產局
    法定代理人  李瑞倉
    訴訟代理人  丙○○
    複  代理人  甲○○
右當事人間請求確定界址事件，上訴人對於中華民國八十七年九月七日本院臺中簡易
庭八十七年度中簡字第一二八四號第一審判決提起上訴，本院判決如左：
    主    文
原判決廢棄。
確定上訴人所有坐落臺中市○○區○○段一六四之一地號（重測後為東林段六四三地
號）土地與被上訴人所有坐落同段四四五之二地號（重測後為東林段六三九地號）土
地之界址，應以如附圖即內政部土地測量局八十九年一月十三日鑑定圖所示之１２３
Ｄ點連線為經界線。
第一、二審訴訟費用由上訴人負擔。
    事    實
甲、上訴人方面：
  一、聲明：
  （一）原判決廢棄。
  （二）更正原訴之聲明為：確定上訴人所有坐落臺中市○○區○○段一六四之一地
        號（重測後為東林段六四三地號）土地與上訴人所有坐落同段四四五之二地
        號（重測後為東林段六三九地號）土地之界址，應以如附圖即內政部土地測
        量局八十九年一月十三日鑑定圖所示之ＥＦＣＤ點連線為經界線。
  二、陳述：除與原判決相同者，予以引用之外，補陳稱：
  （一）上訴人為興建房屋及通行道路，曾先後於民國六十年左右及七十三年、八十
        六年間聲請鑑界，經臺中市中興地政事務所測量結果，皆以上訴人於原審所
        指ＡＢＣ鐵柱樁為界址，今現場仍留有Ｂ處之鐵柱樁，該鐵柱樁既經中興地
        政事務所多次鑑界，而同認該位為系爭二筆土地之界址，必有所憑，其較諸
        臺灣省地政處土地測量局第三測量隊或臺中市中正地政事務所之測量，未必
        較不準確。但上訴人於原審所指之ＡＢＣＤ界址，既經多次測量，均落在訴
        外人所有坐落臺中市○○區○○段一六五之一地號（重測後為東林段六三八
        地號）土地上，上訴人幾經思量，願以如附圖即內政部土地測量局八十九年
        一月十三日鑑定圖所示之ＥＦＣＤ點連線為兩造之經界線。
  （二）土地測量實務，常因不同機關而有不同之測量結果，民眾實莫之所以。上訴
        人於興建房屋、開闢道路時，為求慎重，均請地政機關測量鑑界，並依鑑測
        結果蓋屋。茲僅因不同機關施測結果，致使其土地面積減少，且所留通路因
        在他人土地上而有被拆除之虞，其將來通行勢必受阻，心自不能平。
  三、證據：除爰引原審所提出之證據外，尚提出臺中市中興地政事務所函附土地複
            丈成果圖一份為證。並聲請訊問證人郭萬喜，及聲請本院履勘現場及測
            量，暨聲請本院向臺灣省政府地政處土地測量局、臺中市中興地政事務
            所函調重測結果及該址之原地籍圖。
乙、被上訴人方面：
  一、聲明：駁回上訴。
  二、陳述：除與原判決相同者，予以引用之外，補陳稱：
            舊地籍圖已破損老舊，且宥於當時測量技術不精密，所以內政部土地測
            量局參考舊地籍圖所繪測如附圖之鑑定圖所示ＥＦＣＤ點連線，即不可
            採。而且，被上訴人所有之同段四四五之二地號土地與訴外人所有之同
            段一六五之一地號間之經界線，業已公告確定，故採如附圖之鑑定圖所
            示１２３Ｄ點連線，作為兩造之經界線，較符合現狀。
  三、證據：援引原審之立證方法。
丙、本院依職權訊問證人張國信、卓耀欽及張政賢。
    理    由
一、上訴人於原審起訴主張其所有坐落臺中市○○區○○段一六四之一地號土地與上
    訴人所有坐落同段四四五之二地號土地相毗鄰，於八十七年間經政府辦理地籍圖
    重測時，雙方存有爭議，經臺中市政府調處結果，上訴人不服，因如依重測之界
    址，則上訴人土地面積大幅減少，且造成上訴人原有私設巷道盡歸鄰地所有而無
    出入道路，惟上訴人於原審所指如附圖即內政部土地測量局八十九年一月十三日
    鑑定圖所示ＡＢＣＤ點連線，既經多次測量，均落在訴外人所有坐落臺中市○○
    區○○段一六五之一地號土地上，故上訴人願改以如附圖所示之ＥＦＣＤ點連線
    ，作為兩造之經界線。為此起訴求為確定兩造間之土地界址。
    被上訴人則以舊地籍圖已破損老舊，且當時測量技術較不精密，所以內政部土地
    測量局參考舊地籍圖所繪測如附圖之鑑定圖所示ＥＦＣＤ點連線，即不可採；反
    之，如附圖之鑑定圖所示之１２３Ｄ點連線，係重測時參照舊地籍圖協助指界所
    得，應最正確；且被上訴人所有之同段四四五之二地號土地與訴外人所有之同段
    一六五之一地號間之經界線，業已公告確定，故採如附圖之鑑定圖所示１２３Ｄ
    點連線，作為兩造之經界線，較符合現狀等語，資為抗辯。
二、上訴人起訴主張兩造上述土地相毗鄰，於八十七年間所為之地籍圖重測，兩造尚
    有爭議，方提起本件訴訟等情，為被上訴人所不爭執，並經上訴人提出土地所有
    權狀一份、土地登記謄本一份、地籍圖謄本一份、臺中市中興地政事務所函四份
    、臺中市政府函一份為證，復經本院核閱向臺灣省政府地政處土地測量局、臺中
    市中興地政事務所函調重測結果及該址之原地籍圖屬實，自堪信為真實。
三、按重測地籍調查時，土地所有權人均到場而不能指界時，地籍調查及測量人員得
    參照舊地籍圖或其他可靠資料，協助指界，土地法第四十六條之一至第四十六條
    之三執行要點第五點定有明文。經查，本件係於八十七年辦理地籍圖重測時，依
    據地籍調查表及補正表記載，地籍調查時，上訴人到場指界，並於地籍調查表認
    章，與被上訴人所有之同段四四五之二地號土地相鄰界址，均以「待協助指界」
    為界，經測量人員於八十六年十二月十一日辦理協助指界後，因上訴人不同意協
    助指界結果，重新指以「連接線」為界，致與被上訴人指界不一致等情，業經證
    人張國信、卓耀欽到庭證述明確，並有臺灣省政府地政處土地測量局八十八年五
    月六日八八地測一字第○六九六九號函一份在卷可稽，顯見如附圖之鑑定圖所示
    １２３Ｄ點連線，係重測時參照舊地籍圖協助指界之成果，並非毫無憑據。次查
    ，被上訴人所有之四四五之二地號土地與訴外人所有同段一六五之一地號土地間
    之經界，業經重測公告確定一節，為兩造所不爭執，參以被上訴人所有同段四四
    五之二地號土地，係屬一細瘦狹長均等寬度之水利地，若採如附圖即本院囑託內
    政部土地測量局於八十九年一月十三日所為鑑定圖所示之ＥＦＣＤ點連線作為兩
    造之經界線，則在被上訴人所有之四四五之二地號土地與訴外人所有同段一六五
    之一地號土地間之經界業經重測公告確定之情況下，會造成同段四四五之二地號
    土地，在與上訴人相鄰之前段處，出現寬度特別狹小之不均現象，此與國家之水
    利地走向，合理上應該係寬度相均之情形顯然有違。再查，觀之附圖，其中ＥＦ
    ＣＤ點連線係內政部土地測量局測量員依據重測前舊地籍圖經界線經測定後之坐
    標展繪於重測後五百分之一地籍圖上之位置，依此計算上訴人所有同段一六四之
    一地號土地面積為零點五二九三五七公頃，較舊地籍圖所登載之零點五三零五公
    頃，減少十一點四三平方公尺，減少比例為「0.002211」，而被上訴人所有同段
    四四五之二地號土地，面積為零點零二五二六一公頃，較舊地籍圖所登載之零點
    零二七二公頃，減少十九點三九平方公尺，減少比例為「0.071287」，是二造所
    減少比例顯差距甚大；而１２３Ｄ點連線，係重測參照舊地籍圖協助指界之成果
    ，依此計算上訴人所有同段一六四之一地號土地面積為零點五二七五二一公頃，
    較舊地籍圖所登載之零點五三零五公頃，減少二十九點七九平方公尺，減少比例
    為「0.005615」，而被上訴人所有同段四四五之二地號土地，面積為零點零二七
    零九七，減少一點零三平方公尺，減少比例為「0.003787」，顯見若以１２３Ｄ
    點連線為兩造之經界線，雖兩造土地面積均較舊地籍圖登載面積減少，然減少比
    例相近，應較合理。復查，如附圖之鑑定圖所示１２點，係落在上訴人所興建房
    屋圍牆外之私設巷道上，故若採１２３Ｄ點連線作為兩造之經界線，亦不會有拆
    除上訴人所興建房屋之虞。本院審酌辦理重測時，省測量局之測量技術、儀器，
    均較舊地籍圖為準確，且採附圖所示之１２３Ｄ點連線作為兩造之經界線，可維
    國土水利地走向之完整性，兩造土地面積減少比例亦相近等情，認為兩造土地之
    界址，應以如附圖即內政部土地測量局八十九年一月十三日鑑定圖所示之１２３
    Ｄ點連接線為經界線。
四、綜上，兩造之界址既應以如附圖即內政部土地測量局八十九年一月十三日鑑定圖
    所示之１２３Ｄ點連接線為經界線，則上訴人請求以附圖所示ＥＦＣＤ點連線為
    兩造之經界線，即屬無據。然原審漏未確定上訴人起訴請求之Ｄ點位置，尚有未
    洽，上訴意旨指摘原判決不當，求予廢棄改判，雖無理由，然原審判決既有如上
    之疏漏，爰由本院予以廢棄改判，如主文第二項所示。
五、本件事實已臻明確，兩造其餘之攻擊防禦方法與舉證，核與判決無影響，爰不再
    一一審酌，併此敘明。
據上論結：本件上訴為有理由，依民事訴訟法第四百三十六條之一第三項、第四百五
十條、第七十八條，判決如主文。
中      華      民      國    八十九    年      七      月      七      日
                                臺灣臺中地方法院民事第三庭
~B審判長法      官  林清鈞
~B      法      官  張瑞蘭
~B      法      官  周瑞芬
右為正本係照原本作成
附記不得上訴。
中      華      民      國    八十九    年      七      月      七      日
~B法院書記官


司法院資訊處製作；財團法人民間司法改革基金會備份。
